最高法院刑事判決　　　　　　九十六年度台上字第四九一八號
上　訴　人　甲○○
　　　　　　　　　　241巷1弄2號
　　　　　　　　　　號（另案在台灣台中女子監獄戒治所強制
　　　　　　　　　　戒治）
選任辯護人　張績寶律師
上列上訴人因違反毒品危害防制條例案件，不服台灣高等法院台
中分院中華民國九十六年七月十二日第二審判決（九十六年度上
訴字第七七三號，起訴案號：台灣台中地方法院檢察署九十五年
度偵緝字第一五一三號、第一五一四號），提起上訴，本院判決
如下：
    主  文
上訴駁回。
    理  由
按刑事訴訟法第三百七十七條規定：上訴於第三審法院，非以判
決違背法令為理由不得為之；是提起第三審上訴，應以原判決違
背法令為理由，係屬法定要件；如果上訴理由狀並未依據卷內訴
訟資料具體指摘原判決不適用何種法則或如何適用不當，或所指
摘原判決違法情事，顯與法律規定得為第三審上訴理由之違法情
形不相適合時，均應認其上訴為違背法律上之程式，予以駁回。
本件原判決撤銷第一審科刑判決，改判仍依刑法第五十九條規定
酌減其刑，論處上訴人甲○○共同連續販賣第一級毒品（累犯）
罪刑（處有期徒刑九年）。上訴人之上訴意旨略稱：（一）證人
紀文岳於警詢時，顯因毒癮發作，不斷出現打噴嚏、流鼻涕及作
嘔等聲音，而詢問員警發現紀文岳有上開徵狀，非但未予適當休
息，反而加重語氣，大聲詢問，有警詢錄音及其譯文可證；且未
經該證人同意即詢問至夜間，顯然違反刑事訴訟法第一百五十六
條規定。原判決僅依憑詢問員警之證言，即認定紀文岳只是偶有
戒斷症，於毒癮發作後並無意識不清而為陳述之情形，而未就警
詢筆錄、警詢錄音帶及其譯文之內容相互比較，則其認定紀文岳
之警詢筆錄有證據能力，顯與證據法則有悖。（二）紀文岳早於
民國九十四年一月二十七日即因違反毒品危害防制條例遭警方逮
捕，則其於九十四年一月前已遭有關單位列為追查對象，況且警
方於九十四年六月起，即對紀文岳進行電話監聽，而王君豪、卓
勝雄分別在九十四年五月二十一日及同年八月二十九日為指認，
其時間均在警方追查紀文岳犯罪之後，則原判決理由說明：「員
警並非先將被告（即上訴人）及紀文岳列為偵查對象後，才要求
證人林正然、陳志旺、卓勝雄、王君豪出面指認渠等兩人」，顯
與卷內上引證據資料之內容不符，此部分採證法則之運用，自屬
於法有違。（三）證人林正然、陳志旺之警詢筆錄，經比對後，
內容完全相同且一字不差，難認係在正常之情況下所製作，渠二
人警詢筆錄之真實性，顯有可疑，如何能謂有特別可信性？原判
決理由說明：「陳志旺每次均與林正然共同購買海洛因，渠等購
買之情節既完全相同，於製作警詢筆錄時為相同之陳述，並不違
背常情」，自與經驗法則有違。（四）林正然、陳志旺於警詢時
，均祇供稱向「小白」、「娃娃」購買海洛因毒品，並不知「小
白」、「娃娃」之年籍資料，況且上訴人亦無「娃娃」的綽號；
若非警方已鎖定上訴人有犯罪嫌疑，何以能直接拿上訴人之口卡
，令其二人指認﹖渠二人之警詢供述，顯係經警方誘導所為，而
證人陳志旺於第一審又翻異前供，證稱：「當時藥癮發作，人不
舒服，照片我也沒仔細看」、「是警察叫我這麼說的」、「我沒
有看過這二個人（指上訴人及紀文岳）」，足證陳志旺並不知林
正然之交易毒品對象究係何人，其警詢陳述，並不具有特別可信
之情況。又林正然於第一審亦翻異前供，證稱：未見過上訴人，
伊是配合警察才這樣講的等語，原判決竟謂：「林正然之警詢筆
錄確係出於自由陳述，具有較可信之特別情況」，有判決不適用
法則之違法。（五）證人王君豪於警詢固供稱：「我都是撥打
0000000000號的電話與他聯繫，之前都是由綽號『小祝』女子接
聽，然後綽號『弟ㄚ』的男子再出面交易」；惟王君豪復供稱：
伊購買海洛因毒品之時間，係在九十三年三、四月間至九十四年
八月間，惟依第一審法院九十四年度訴字第三二五一號案（下稱
前案）所附之監聽資料及其譯文，足認上開門號行動電話於九十
四年六月三十日至同年七月四日間，均係由紀文岳接聽、使用，
王君豪上開供述，顯與卷存之上開監聽資料不符，實難認有特別
可信之情形；又王君豪於第一審雖曾供稱：除有關「小祝」之部
分，是伊神智不清時所供，其餘部分皆依其意思記載等語；惟其
接著又證稱：「我不是這個意思，因為我不確定是否為小祝，但
確實有一個女子，由該女子接聽我打過去的電話，只有一、二次
」，則原判決理由說明：「王君豪於警詢時尚且能就購買毒品之
次數、地點、聯絡方式等細節問題仔細回答無誤，顯見其當時精
神狀況及辨別事理能力均與平常應答時無異，何以僅針對員警詢
問關於被告（即『小祝』）有無販賣毒品之問題時，突然出現神
智不清之異常症狀？足見王君豪顯係有意隱匿被告販賣毒品之實
情，方於原審為如此前後矛盾、異於常情之證述」，顯有斷章取
義之嫌，其警詢供述，顯不具證據能力。（六）證人卓勝雄於第
一審已改證稱：伊都是使用公共電話撥打「ＤＩＯ」之00000000
00號電話，打完電話後「ＤＩＯ」就會將毒品拿到產業道路給伊
，共有兩次，但「ＤＩＯ」都沒有跟伊收錢。伊與「ＤＩＯ」從
小就認識，交情還可以，伊係透過朋友才知道「ＤＩＯ」的電話
，他是一個人騎機車來，從未見過上訴人等語；於前案亦證稱：
從未指認「小祝」賣毒品給伊，警詢時毒癮發作，警詢筆錄伊沒
看過，伊不識字云云；則該警詢筆錄是否出於卓勝雄真意？原判
決未具體說明卓勝雄警詢筆錄何以具有特別可信之情形，即遽採
為判決之基礎，有不適用法則之違法。（七）證人林正然、陳志
旺、卓勝雄、王君豪於警詢之指認，均僅由警方提供上訴人一人
之口卡片，並未採選擇式之指認，該指認不符法定程序，不得作
為判斷之依據，原判決仍執該等證人之指認，為不利於上訴人之
認定，有不適用證據法則之違法。（八）原判決未調查證人林正
然、陳志旺、卓勝雄、王君豪等人警詢筆錄之真實性，即遽認渠
等事後翻異，均屬迴護上訴人之詞，有應於審判期日調查之證據
未予調查之違法。（九）證人林正然、陳志旺雖於警詢供稱向上
訴人及紀文岳購買海洛因毒品一百二十次，惟林正然於第一審則
改稱購買七、八次等語，然原判決仍採納渠等警詢供述，作為認
定事實之基礎；惟證人卓勝雄於警詢乃供稱向上訴人及紀文岳購
買海洛因毒品六十、七十次，於第一審則改稱拿過二次等語，原
判決未說明具體理由，採納卓勝雄於第一審之證述，作為認定
事實之基礎，有理由不備及所載理由矛盾之違法。（十）警方查
獲上訴人時，除起出少量海洛因扣案外，並未查獲與販賣毒品有
關之任何物品，顯無證據足以認定上訴人有被訴之販賣海洛因毒
品犯行等語。
惟查：原判決依憑共犯紀文岳於警詢之供述、證人林正然、卓勝
雄在警詢之證述、證人陳志旺於警詢及前案第一審之供述、證人
王君豪在警詢及第一審所為不利於上訴人之證述及卷附經指認之
紀文岳與上訴人口卡片影本各四份等證據資料，認定上訴人有其
事實欄所載之犯行，已於理由內詳敘其調查證據之結果及取捨證
據認定之理由。並依憑調查證據之結果，就上訴人否認犯罪之辯
解，認非可採，及證人林正然、陳志旺、王君豪、卓勝雄分別於
第一審或原審翻異前供，所為有利於上訴人之供述，均非可執為
有利於上訴人之認定，分別詳予指駁或說明。復依調查證據之結
果，具體說明認定證人林正然、陳志旺、卓勝雄、王君豪及共犯
紀文岳之警詢筆錄，均具有證據能力所憑之證據及其理由。再列
舉事證並於理由說明：「上訴人確有販賣第一級毒品海洛因營利
之犯意」、「證人紀文岳無再予傳訊之必要」。從形式上觀察，
原判決並無證據調查未盡、採證違背證據法則、理由不備、理由
矛盾、不適用法則、適用法則不當等違背法令之情形；上訴意旨
（一）、（三）、（四）、（六）、（九）、（十）均置原判決
事實欄明確認定及理由內詳予說明之事項於不顧，仍執原判決已
詳予敘明之事項（即共犯紀文岳及證人林正然、陳志旺、卓勝雄
、王君豪之警詢筆錄，均具證據能力及何以採納卓勝雄於第一審
證稱：「拿過二次」作為判決之基礎等），就事實審法院採證認
事自由判斷職權之合法行使，再為單純事實上爭執，均非合法之
第三審上訴理由。又依原判決理由說明，乃以勘驗紀文岳警詢錄
音帶之勘驗筆錄暨其譯文，與該警詢筆錄記載之內容相互印證，
認定：「紀文岳並非因毒癮發作始為自白，其於警詢時所為之陳
述過程尚稱完整，亦均能針對員警提問內容逐一回答，並無因身
體狀況欠佳而就員警問話籠統概括應對之情形，尚難認該次詢問
已違背紀文岳之自由意志」。原審並無未就警詢筆錄、警詢錄音
帶及其譯文之內容，相互印證比較之情形；又依該警詢筆錄之記
載，員警詢問紀文岳之時間，係自九十四年九月二十一日十四時
三十分起，至同日十六時十分止，並非於夜間詢問；上訴意旨（
一）另指摘原判決採證違背證據法則各節，均非依據卷內資料而
為主張之合法第三審上訴理由。再依卷內警詢筆錄之記載，警方
人員係於九十三年七月十四日查獲林正然、陳志旺；於九十四年
五月二十一日查獲卓勝雄；於九十四年八月十九日查獲王君豪；
而共犯紀文岳則係於九十四年九月二十一日上午十一時二十五分
，始經台中縣警察局烏日分局員警在台中縣沙鹿鎮○○路土地公
廟前查獲，則原判決理由說明：「員警並非先將被告（即上訴人
）及紀文岳列為偵查對象後，才要求證人林正然、陳志旺、卓勝
雄、王君豪出面指認渠等兩人」，與上引卷內筆錄之記載並無牴
觸；至於其他偵查犯罪單位，曾否將上訴人列為違反毒品危害防
制條例犯罪之偵查對象，與原判決前開理由說明無關；上訴意旨
（二）以上開理由說明，指摘原判決採證違法，殊屬誤會。又原
判決認定上訴人販賣海洛因毒品予王君豪之時間，係自九十三年
三月間起至九十四年八月十六日止，則上訴人主張紀文岳使用之
0000000000號行動電話，於九十四年六月三十日起至同年七月四
日間，經警方監聽發現均係由紀文岳接聽、使用等情，縱令屬實
，亦無從據以認定證人王君豪於警詢供稱：「我都是撥打000000
0000號的電話與他聯繫，之前都是由綽號『小祝』女子接聽，然
後綽號『弟ㄚ』的男子再出面交易」，與事實不符；至於王君豪
於第一審供稱：除有關「小祝」之部分，是伊神智不清時所供，
其餘部分皆依其意思記載等語，後雖又證稱：「我不是這個意思
，因為我不確定是否為小祝，但確實有一個女子，由該女子接聽
我打過去的電話，只有一、二次」，惟後者乃針對第一審法官質
問：「為何整個筆錄，除小祝部分是神智不清，其餘部分都是神
智清楚？」所作之答覆（見第一審卷第一七三頁）；則原判決依
憑王君豪最初之供述，說明：「王君豪於警詢時尚且能就購買毒
品之次數、地點、聯絡方式等細節問題仔細回答無誤，顯見其當
時精神狀況及辨別事理能力均與平常應答時無異，何以僅針對員
警詢問關於被告（即『小祝』）有無販賣毒品之問題時，突然出
現神智不清之異常症狀？足見王君豪顯係有意隱匿被告販賣毒品
之實情，方於原審為如此前後矛盾、異於常情之證述」，與上引
卷內筆錄之內容，並無牴觸；上訴意旨（五）執此指摘原判決採
證違法，自非依據卷內資料而為主張。又刑事實務上之對人指認
，乃經由被害人或目擊證人指證，以確認實行犯罪行為人之證據
方法。現行刑事訴訟法雖未明定關於指認之程序，然因指認人可
能受其本身觀察力、記憶力及真誠性之不確定因素影響，並參諸
刑事訴訟法第一百五十九條之一至第一百五十九條之三規定被告
以外之人所為審判外之陳述，須有可信之情況，始得作為證據之
意旨，如何由指認人為適當正確之指認，自應依個案具體情形決
定之。案發後之初次指認，無論係司法警察（官）調查或檢察官
偵查中所為，常重大影響案件之偵查方向，甚或影響審判心證，
自當力求慎重無誤。故除不致發生誤認之虞者，得採行當面、單
獨之指認外，其他情況皆應依訴訟制度健全國家之例，以「真人
列隊指認」方式為之，不宜以單獨一人供指認，或僅提供單一照
片，甚或提供陳舊相片，以為指認。依原判決事實認定，證人林
正然、陳志旺、王君豪等人均係於長期間內，多次向上訴人及紀
文岳購買海洛因毒品，並先後多次與上訴人或紀文岳近距離接觸
，能清晰目睹上訴人及紀文岳容貌特徵，則渠等尚不致發生誤認
；另證人卓勝雄與紀文岳屬舊識，已經其供證在卷，上訴人與紀
文岳於卓勝雄獲案之前數日，曾拿海洛因毒品予卓某二次，復經
卓勝雄證述甚詳。自不能以上開證人指認上訴人及紀文岳之程序
非依循「選擇式指認」或「成列指認」方式為之而否定其效力；
上訴意旨（七）以此指摘原判決不適用證據法則，顯屬誤會。又
原判決已具體說明認定證人林正然、陳志旺、卓勝雄、王君豪之
警詢筆錄均具有證據能力及證明力之理由；而原審審判長於審判
期日，詢問上訴人及其選任辯護人劉思顯律師、張績寶律師：「
尚有證據請求調查﹖」，渠等又均答稱：「無」（見原審卷第八
一頁）；上訴意旨（八）至法律審之本院，始又執原審未調查證
人林正然、陳志旺、卓勝雄、王君豪等人警詢筆錄之真實性云云
，指摘原判決有應於審判期日調查之證據未予調查之違法，顯非
合法。綜上所論，本件上訴違背法律上程式，應予駁回。
據上論結，應依刑事訴訟法第三百九十五條前段，判決如主文。
中　　華　　民　　國　九十六　年　　九　　月　 十三 　日
                      最高法院刑事第十一庭
                          審判長法官  林　永　茂
                                法官  洪　文　章
                                法官  蘇　振　堂
                                法官  蕭　仰　歸
                                法官  何　菁　莪
      本件正本證明與原本無異
                                      書  記  官
中　　華　　民　　國　九十六　年　　九　　月　 十九 　日
                                                      Ｑ
